【裁判字號】    92,家上,10
【裁判日期】    920731
【裁判案由】    確認養兄弟關係不存在
【裁判全文】
臺灣高等法院臺中分院民事判決  九十二年度家上字第一○號
      上  訴  人  蔡英雄
      訴訟代理人  甲○○
      被  上訴人  乙○○
右當事人間請求確認養兄弟關係不存在事件，上訴人對於中華民國九十一年十一月五
日臺灣彰化地方法院九十一年度親字第二五號第一審判決提起上訴，本院判決如左：
    主    文
上訴駁回。
第二審訴訟費用由上訴人負擔。
    事    實
甲、上訴人方面：
一、聲明：求為判決：(一)原判決廢棄。(二)請求判決確認上訴人與被上訴人養兄弟關係
    不存在。(三)訴訟費用由被上訴人負擔。
二、除與原判決記載相同者，茲引用之外，補稱：
    (一)原審時，上訴人請求傳喚吳春蓮之子吳朝容攜帶其父吳春蓮生前之書信到庭說
      明，系爭「收養登記申請書」證明人吳春蓮之簽名是否其父筆跡，原審卻以上
      訴人或吳朝容並非專業鑑定機關，吳朝容及長見聞其父吳春蓮簽名筆跡諒與吳
      春蓮於四十二年間之筆跡不同，認為難以上訴人及吳朝容無科學根據之揣度，
      遽認系爭收養登記申請書上吳春蓮之簽名為他人偽造，而駁回上訴人請求傳喚
      證人吳朝容之聲請，惟原審既未將吳春蓮之書信送請專業機關鑑定，怎知其為
      上訴人或吳朝容無科學根據之揣度？上訴人雖當庭另請原審法官函彰化縣大城
      鄉公所調取吳春蓮民國四十年間親辦之公文稿件，送請專業機關鑑定，原審法
      官亦不置可否。是吳春蓮四十年間親辦之公文稿件，本院非不得依職權調取，
      且於證明系爭「收養登記申請書」證明人吳春蓮之簽名是否他人偽造間具有重
      大關連，自有調取該公文稿件以期發現真實之必要。
    (二)被上訴人四十二年三月五日是結婚遷出，這表示是招贅的，表示當時是結婚，
      是遷入時候，被上訴人擅自去辦理收養登記。
三、證據：除援用第一審所提證據外，另聲請函彰化縣大城鄉公所調取系爭「收養登
    記申請書」證明人吳春蓮民國四十年間任職該所時親辦之公文稿件，並送請專業
    鑑定機關鑑定該公文稿之筆跡與系爭「收養登記申請書」證明人吳春蓮簽名之筆
    跡是否相同。
乙、被上訴人方面：
一、聲明：求為判決：(一)上訴駁回。(二)第二審訴訟費用由上訴人負擔。
二、陳述：除與原判決記載相同者，茲引用之外，補稱：
    (一)上訴人所舉證人蘇蔡瑞香於九十二年四月四日本院準備程序中雖證稱：「乙○
      ○當時是給我姑姑蔡繡雲招贅的，乙○○來招贅時，我有十三歲了，是否收養
      的，我不知道，但是我知道乙○○一來我家住的時候，我就叫他姑丈，蔡英雄
      叫乙○○也是叫姑丈。」，本院受命法官問：「當時乙○○給你姑姑招贅時有
      無請客？」，證人蘇蔡瑞香雖亦答稱：「有，當時很熱鬧，是招贅以後，在四
      十三年才生下一個小孩。」，惟證人蘇蔡瑞香係上訴人同母異父之姐姐、姐弟
      至親，蘇蔡瑞香之證言偏頗附和上訴人乃人情之常。因之，其有利上訴人之證
      言自不能遽信。又果被上訴人係於民國四十二年三月間入贅於蔡繡雲，則其二
      人於四十三年七月十九日出生之長女蔡謹戶籍記載即不可能「父不詳」。再者
      七十八年十二月間兩造辦理蔡陣遺產繼承登記時，相關之書表均將繼承人列養
      子乙○○、養子蔡英雄，且其中有繼承權之關係人（包括死亡者）表，繼承系
      統表均將蘇蔡瑞香列名其上，並記明蘇蔡瑞香拋棄其繼承權，蘇蔡瑞香且出具
      台中市警察局北屯區戶政事務所12.18.中市北屯戶字第一五三六一號印鑑證明
      書暨成年人遺產繼承權拋棄書，上開事實有卷附之「申請繼承登記簿書類」乙
      本在卷可憑。若被上訴人係蔡繡雲贅夫，而非蔡陣之養子，兩造辦理蔡陣遺產
      繼承登記時，蘇蔡瑞香為何未提出質疑，甚且願意拋棄繼承。又被上訴人與蔡
      繡雲所生之長女蔡謹、次女蔡好、長子蔡錫閔、三女蔡美有、次子蔡錫曉均姓
      蔡而未有姓詹者，此揆諸上訴人在原審所提卷附之戶籍謄本即明。若被上訴人
      與蔡繡雲係招贅婚，基於台灣民間「抽豬母租」之習俗，其二人所生子女應會
      有從其父「詹東立」之姓而姓詹者，卻告無之，足見被上訴人絕非係入贅與蔡
      繡雲。再者，若被上訴人非係蔡陣之養子而係入贅於蔡家，依民法第一千條之
      規定，其名字應為「詹東立」或「蔡詹東立」，而絕非係「乙○○」。揆諸上
      述亦見證人蘇蔡瑞香所證不實而無足採信。
    (二)卷附之「永鄉戶字第二七五號」戶籍謄本雖係記載（被上訴人）「民國肆貳年
      參月伍日結婚遷出彰化縣大城鄉山腳村二鄰」，惟此係因民國四二年戶政事務
      所所使用之結婚遷出用戶籍謄本與現行一般遷出申請書（電腦化前，現已免辦
      遷出登記）無異，當事人持憑至遷入地戶政所可辦理一般之遷入登記或結婚或
      收養遷入登記。且民國四十二年三月五日被上訴人遷出大城鄉，永靖鄉戶政事
      務所接獲之遷入通報係辦理收養登記，此有彰化縣永靖鄉戶政事務所九十二年
      四月三日永鄉戶字第09200007號函在卷足憑。故而吾人不能以卷附之「永鄉戶
      字第二七五號」戶籍謄本記載（被上訴人）「民國肆貳年參月伍日結婚遷出彰
      化縣大城鄉山腳村二鄰」即率認被上訴人係入贅蔡繡雲而非係為蔡陣所收養。
三、證據：援用第一審所提證據。
四、本院依聲請函彰化縣大城鄉公所請檢送吳春蓮於民國四十年間親辦之公文稿件原
    件，另函彰化縣大城鄉戶政事務所、彰化縣永靖鄉戶政事務所查乙○○四十二年
    三月五日以前之戶籍謄本所載「3.5.結婚」係與何人結婚？3.5.遷至何處？
    並訊問證人蘇蔡瑞香。
    理    由
一、本件上訴人起訴主張伊於民國（下同）三十九年八月四日被籍設彰化縣大城鄉○
    ○村○○路七六號之蔡陣收養為養子，並於同日遷入養父蔡陣上開戶籍，伊為養
    父蔡陣收養為養子之前，養父蔡陣早於廿六年即收養伊養姐蔡繡雲為養女，四十
    二年元月間，時年廿二歲之被上訴人乙○○為伊養父蔡陣招贅，與伊養姐蔡繡雲
    結婚，及至今日，伊仍以姐夫稱呼被上訴人，被上訴人對外亦稱伊為其小舅，此
    為鄰里皆知之事實。詎伊近日因申請改名而赴彰化縣大城鄉戶政事務所申請養父
    蔡陣全戶戶籍登記簿時，赫然發現被上訴人於四十二年元月間為伊養父蔡陣招贅
    為婿，竟於招贅婚姻關係存續之同年三月十日，瞞著伊不識字之養父母，擅自於
    彰化縣大城鄉戶政事務所登記「被蔡陣收養為養子」，並於同日遷入伊養父蔡陣
    戶籍，再於四十三年十一月廿日由伊養姐蔡繡雲獨自於彰化縣大城鄉戶政事務所
    補登記結婚。惟伊自幼從未聽養父母提及收養被上訴人為養子，養父母在世時，
    伊與被上訴人偶有爭議，養父母即常告誡伊應尊敬年長之姐夫（即被上訴人），
    被上訴人亦應照顧年幼之舅子（即上訴人），足見伊養父母在世時，根本不知被
    上訴人早於四十二年三月十日已被他們收養之事實。被上訴人被收養既非當事人
    之合意，且係招贅之婚姻關係存續中，擅自以偽造文書之手段而登記，是該收養
    之登記應屬無效，上訴人與被上訴人自無養兄弟之關係存在，為維護倫理及上訴
    人繼承回復請求權之權益，爰依民事訴訟法第二百四十七條之規定，求為確認上
    訴人與被上訴人養兄弟關係不存在之判決。
二、被上訴人則以：被上訴人於四十二年三月十日經蔡陣收為養子，於四十三年十一
    月廿日與蔡陣之養女蔡繡雲結婚，蔡繡雲於蔡陣為戶長之稱謂欄遂由養女改為養
    子婦，而被上訴人收養登記申請書係由是時任職大城鄉公所之上訴人之舅舅吳春
    蓮所書寫，並由其在證明人姓名欄簽章，絕非如上訴人所言係被上訴人未經與蔡
    陣夫妻合意而擅自為之，更況上訴人亦係於四十二年三月十日為蔡陣所收養，蔡
    陣既能於四十二年三月十日收養上訴人，當然亦能於同日收養被上訴人，上訴人
    與被上訴人均係蔡陣之養子而為養兄弟，六十年間因蔡陣重病不起，恐生不測，
    在蔡陣之同意、親友之見證下，兩造遂於六十年五月十九日訂立鬮分契約書，就
    蔡陣之財產、負債、日後之生活費、年老之醫療、喪葬費等之取得、支理為約定
    ，而鬮分契約書開宗明義地記載：「立鬮分契約字人乙○○、蔡英雄兄弟這回因
    家父病重不起，恐發生不測起見，受家父同意．．．」。又蔡陣於七十年一月十
    六日死亡，而於七十八年間辦理繼承登記，由上訴人與被上訴人共同辦理繼承，
    而所附之繼承系統表明確載明「養子乙○○」，繼承人亦列乙○○、蔡英雄，所
    附之戶籍謄本亦記載戶長乙○○為蔡陣之養子，揆諸上述，可明上訴人起訴指稱
    其並不知道被上訴人係蔡陣之養子之情，近日因申請改名申領蔡陣全戶之戶籍謄
    本始知四十二年三月間被上訴人瞞著蔡陣夫妻擅自至大城鄉戶政事務所登記「被
    蔡陣收養為養子」，上訴人養父母蔡陣在世時根本不知被上訴人早於四十二年三
    月十日已被他們收養之事實云云，均非事實等語，資為抗辯。
三、本件上訴人主張四十二年元月間，時年廿二歲之被上訴人乙○○為上訴人養父蔡
    陣招贅，與上訴人養姐蔡繡雲結婚乙節，非惟遭被上訴人否認在卷，上訴人復未
    舉證以證其事，且由上訴人所提上訴人養父蔡陣全戶戶籍登記簿繕本及上訴人養
    父蔡陣日據時期全戶戶籍登記簿繕本之記載觀之，被上訴人係於四十二年三月十
    日被上訴人養父蔡陣收養為養子（見原審卷第九頁背面），嗣於四十三年十一月
    廿日始與蔡繡雲結婚（見原審卷第八頁背面），被上訴人之妻蔡繡雲在戶籍內之
    稱謂並載為「養子婦」，戶籍上未見有被上訴人為上訴人養父蔡陣招贅為婿之記
    載；況據證人蔡繡雲即被上訴人之妻於原審到庭證稱：伊原先係由蔡陣、蔡陳葉
    夫婦收養為養女，蔡陣、蔡陳葉夫婦嗣又收養被上訴人乙○○，半年後，見乙○
    ○勤奮，乃將伊嫁予乙○○等語（見原審卷第六七頁），其中證人蔡繡雲就被上
    訴人被蔡陣夫婦收養後約隔一年八月後始讓二人結婚之期間，雖因年代久隔，記
    憶有誤，惟已證述被上訴人係先由蔡陣、蔡陳葉夫婦收養後，證人蔡繡雲始與被
    上訴人結婚，核與戶籍登記情形相符，且被上訴人與蔡繡雲於四十三年七月十九
    日所生之長女蔡謹於戶籍記載父親欄位為「父不詳」（原審卷第九頁背面），次
    女蔡妤四十五年八月十卜金日出生時，父親欄即載為被上訴人（原審卷第十頁）
    ，益堪佐證被上訴人與蔡繡雲於四十三年七月十九日以前尚無婚姻關係，是以上
    訴人主張被上訴人於四十二年六月間即為蔡陣所招贅云云，即非可採。至被上訴
    人於被收養前原設籍於彰化縣永靖鄉○○村○○路十五號之「永鄉戶字第二七五
    號戶籍謄本」雖載「3.5.結婚遷出彰化縣大城鄉山腳村二鄰」（見本院卷第四
    五頁），惟查該「永鄉戶字第二七五號戶籍謄本」係民國四二年戶政事務所使用
    之結婚遷出用戶籍謄本與現行一般遷出申請書（電腦化前，現已免辦遷出登記）
    無異，當事人持憑至遷入地戶政所可辦理一般之遷入登記或結婚或收養遷入登記
    。而被上訴人四十二年三月五日遷出大城鄉，其原戶籍所屬之彰化縣永靖鄉戶政
    事務所接獲之遷入通報係辦理收養登記，此有彰化縣永靖鄉戶政事務所九十二年
    四月三日復本院之永鄉戶字第０九二００００七七三號函可稽（見本院卷第七十
    頁），足見永靖鄉戶籍資料記載「3.5.結婚遷出」僅屬一般之遷出申請，被上
    訴人持憑至大城鄉戶政事務所係辦理收養遷入登記而非結婚遷入登記，是上訴人
    前開主張難信為實在。
四、上訴人復主張被上訴人瞞著上訴人不識字之養父母，擅自於彰化縣大城鄉戶政事
    務所登記「被蔡陣收養為養子」，並於同日遷入上訴人養父蔡陣戶籍，被上訴人
    被收養既非當事人之合意，原應認為無效，且係招贅之婚姻關係存續中，擅自以
    偽造文書之手段而登記，依民法第七十一條、第七十二條及第七十三條之規定，
    亦應認為該收養之登記無效，是該收養之登記既屬無效，上訴人與被上訴人自無
    養兄弟關係之事實，查：
    (一)被上訴人非上訴人養父蔡陣之贅婿乙節，已如前述；又上訴人之養父蔡陣、養
      母蔡陳葉，於四十二年三月十日收養住於彰化縣永靖鄉○○村○鄰○○○○路
      路十五號之詹東立，旋於同年月十八日以彼等本身為申請人，向戶政機關提出
      收養登記申請書（見原審卷第二七頁），並於四十二年四月十七日經登入大城
      鄉公所戶籍登記卡（簿）訖等情，業經原審法院依職權函彰化縣大城鄉戶政事
      務所調取上訴人養父蔡陣收養乙○○之資料影本經該事務所以九十一年九月六
      日彰大戶字第０九一０００一六六二號函暨收養登記申請書在卷可憑（見原審
      卷第五一至五三頁）。
    (二)兩造於六十年五月十九日經上訴人養父蔡陣之同意，親友蔡豬、王枰、蔡再和
      之見證，在代書陳心意所擬具之鬮分契約書簽名蓋印，鬮分契約書內容略以：
      乙○○、蔡英雄兄弟這回因父親蔡陣病重不起，恐發生不測起見，受父親同意
      ，將其土地建物及負債均由兩造平分及平均負擔，但土地部份先由被上訴人乙
      ○○耕作，嗣後若上訴人欲耕作時，被上訴人須即時交還上訴人分得之部份，
      上訴人在外謀生，其所有土地由被上訴人耕作，每期收獲後所有開支或應償還
      之債務情形詳細向上訴人報告之，父母之生活費、醫藥費及去世時之喪葬費亦
      由兩造平均負擔，嗣後雙親所需開支及一切費用或再有借貸之公費債務由兩造
      同意承諾，不得擅自處理等語（見原審卷第二九至三一頁），上訴人雖爭辯當
      時因養父蔡陣病重，其接獲親友通知南下探病，未看契約內容即簽字等語，然
      就證人陳心意即鬮分契約書之代書人於原審到庭證稱：鬮分契約書是蔡陣請伊
      代寫，內容係按蔡陣之意思擬具，當場伊有先朗讀契約內容後，才讓他們簽名
      蓋章等語（見原審卷第六九頁），則當年蔡陣既大費周章，請代書陳心意立析
      產之書面，鬮分契約書並明載係因兩造之養父蔡陣因病重恐生不測乃預先分產
      予上訴人與被上訴人兄弟，當場且請諸親友到場見證鬮分契約書之簽立，亦與
      台灣舊俗僅由男丁繼承家產之觀念相合，益證前述之收養登記申請書係由上訴
      人養父蔡陣、養母蔡陳葉本於與被上訴人之收養合意所提出。上訴人諉稱其不
      識字，且當時未看鬮分契約書內容即行簽字，並以為是與養姐蔡繡雲分產，故
      不計較，況當時上訴人養父蔡陣中風，奄奄一息，不可能是蔡陣請陳心意來寫
      鬮分契約書，當場上訴人亦未見到陳心意在場或朗讀契約，上訴人養父母在世
      時，根本不知被上訴人早於四十二年三月十日已被他們收養之事云云，均與事
      實不符，不足採信。
    (三)又蔡陣於七十年一月十六日死亡（見原審卷第四二頁），而於七十八年十二月
      間兩造辦理蔡陳遺產繼承登記時，其中土地登記申請書明載上訴人與被上訴人
      均為繼承人（見原審卷第三二頁）、繼承系統圖表亦將上訴人與被上訴人二人
      均列為養子（見原審卷第三三頁）及遺產分割契約書亦列兩造為繼承人（見原
      審卷第三五頁），上訴人且出具印鑑證明（見原審卷第三六頁）配合辦理，是
      上訴人稱係近日因申請改名而赴彰化縣大城鄉戶政事務所申請養父蔡陣全戶戶
      籍登記簿時，赫然發現被上訴人於四十二年元月間為伊養父蔡陣招贅為婿，竟
      於招贅婚姻關係存續之同年三月十日，瞞著伊不識字之養父母，擅自於彰化縣
      大城鄉戶政事務所登記「被蔡陣收養為養子」，並於同日遷入伊養父蔡陣戶籍
      ，再於四十三年十一月廿日由伊養姐蔡繡雲獨自於彰化縣大城鄉戶政事務所補
      登記結婚云云，亦不實在。
    (四)上訴人指訴前開收養登記申請書係被上訴人偽造並擅為收養登記云云，然查被
      上訴人原係一外姓人家，若未有上訴人養父蔡陣、養母蔡陳葉之合意及配合提
      供相關戶籍資料，被上訴人焉能一手遮天、藉由偽造之收養登記申請書即隨意
      遷入上訴人養父蔡陣戶籍並成為其養子？上訴人又謂其舅舅吳春蓮雖認識被上
      訴人，但感情一向不好，吳春蓮絕不可能擔任收養事件之見證人等語，惟前開
      收養登記申請書既係由上訴人之養父蔡陣、養母蔡陳葉為申請人提出，被上訴
      人未經蔡陣、蔡陳葉收養前，與上訴人之舅舅吳春蓮又不相識，則自無所謂吳
      春蓮與被上訴人感情不睦、不可能擔任收養事件之見證人之可言，至於吳春蓮
      嗣後是否與被上訴人交惡，則與吳春蓮之前是否曾擔任收養事件之見證人無關
      。若謂被上訴人為上訴人養父蔡陣、養母蔡陳收養前，即已認識上訴人之舅舅
      吳春蓮，且已交惡，吳春蓮又在彰化縣大城鄉公所任職，被上訴人竟敢冒遭人
      揭穿之險、偽造以上訴人之舅舅吳春蓮為證明人之收養登記申請書申請登記，
      亦於理不合，是上訴人主張依民法第七十一條、第七十二條及第七十三條之規
      定，亦應認為上訴人之養父蔡陣收養被上訴人之收養登記無效乙節，自屬無稽
      。
    (五)上訴人復謂收養關係對於收養或被收養人之權利義務，影響至為深遠，凡當事
      人莫不認為人生大事，被上訴人乙○○係十九年三月三十一日生，四十二年三
      月十日被蔡陣收養為養子時，已是二十三歲之成年人，對於被收養當時之情景
      ，如書寫收養登記申請書之人及證明人必有深刻印象，是其於原審九十一年八
      月廿三日答辯狀明確指出書寫者及證明人均係當時任職大城鄉戶政事務所之上
      訴人之舅舅吳春蓮，原可信為真實，惟該收養登記書之筆跡，既經吳春蓮之長
      子鑑識，證明並非吳春蓮書寫，已徵書寫該收養登記申請書者另有其人，證明
      人之簽章亦屬偽造，被上訴人乙○○明知書寫者為何人，卻故為虛偽之陳述，
      究其原因無非：前開收養申請登記書極有可能係被上訴人詹東立自己書寫（縱
      非被上訴人親書，亦係擅自請人代書），證明人吳春蓮之簽章則係乙○○所偽
      造等語，惟前述收養登記申請書上有關證明人吳春蓮之簽名，上訴人或吳春蓮
      之子並非專業鑑定機關，吳春蓮之子及長見聞其父簽名筆跡諒與吳春蓮於四十
      二年間之筆跡不同（因隔二、三十年間，各人書寫習慣及簽名方式必有不同）
      ，自難以上訴人及訴外人吳春蓮之子無科學根據之揣度，遽認前述收養登記申
      請書上吳春蓮之簽名為他人偽造；又本院依上訴人聲請而函請彰化縣大城鄉公
      所檢送該所職員吳春蓮於四十年間親辦之公文稿件原件至院，經該所函復因查
      無四十年間之公文稿件，故無法提供（見本院卷第一０五頁），亦無法為有利
      於上訴人之認定。茲被上訴人因年紀已經老邁（註：被上訴人係民國十九年十
      月十一日生），收養之事又係發生於民國四十二年間，距今相隔近五十年，收
      養登記申請書復係由養父母為申請人提出，被上訴人不確定收養登記申請書由
      何人書寫，亦合於常情；況本件被上訴人委任有訴訟代理人出庭，答辯狀亦由
      其訴訟代理人為之，被上訴人之訴訟代理人於原審復當庭表示被上訴人係憑印
      象告知收養登記申請書係吳春蓮所寫等語，是尚難以被上訴人記憶模糊即謂被
      上訴人有以偽造之收養登記申請書為不實之收養登記！
    (六)上訴人又主張被上訴人九十一年八月廿三日答辯狀所稱：上訴人與被上訴人同
      於四十二年三月十日被蔡陣收養，則蔡陣既能於四十二年三月十日收養上訴人
      ，當然亦能於同日收養被上訴人等情，惟觀之原證一蔡陣全戶戶籍登記簿繕本
      所載，上訴人被蔡陣收養之日期為三十九年八月四日，即知被上訴人乙○○所
      述不實，因四十二年三月十日被上訴人乙○○被收養時，已是二十三歲之成年
      人，並非不知上訴人早於二年前之三十九年八月四日即已被蔡陣收養之事實，
      且兩造記事欄一左一右，緊鄰並列，稍加注意即能發現上訴人記事欄上張貼之
      第一張記事，與被上訴人之記事完全相同之事實等語，然此部分被上訴人於原
      審之陳述錯誤，業經被上訴人之訴訟代理人於原審當庭陳明其於閱卷時，未翻
      過浮貼之註事紙張致生誤認，且此乃關於上訴人何時被收養之事實陳述，並不
      影響被上訴人係何時被蔡陣收養之認定，是此部份亦不足為不利於被上訴人之
      認定。
    (七)至於證人蘇蔡瑞香於本院雖證稱被上訴人當時是給伊姑姑蔡鏽雲招贅的，被上
      訴人來招贅時伊有十三歲了，是否收養的伊不知道，只知被上訴人一來伊家住
      時，伊就叫他姑丈，上訴人叫被上訴人也是叫姑丈，被上訴人給伊姑姑招贅時
      有請客，招贅以後，在四十三年才生一個小孩等語（見本院卷第六五、六六頁
      ），惟查證人蘇蔡瑞香係二十九年十月一日出生（見原審卷第四三頁），其於
      四十三年間年僅十三歲，雖因稱呼被上訴人為姑丈而知被上訴人與蔡鏽雲結婚
      之事，惟對於被上訴人與蔡鏽雲間究為招贅婚或嫁娶婚及被上訴人與蔡陣間是
      否有收養關係等情，以證人當時年紀尚輕，未必了解或知悉，況且被上訴人與
      蔡鏽雲結婚宴客之事，究因招贅或是養子（被上訴人）娶養女（蔡鏽雲），由
      形式上亦難看出，因之，證人蘇蔡瑞香前揭證詞亦難採為有利於上訴人之認定
      。
    (八)綜上，上訴人此部份主張亦不足採。
五、二造其餘攻擊防禦方法，經審酌後，核與判決結果不生影響，爰不一一贅述，併
    此敘明。
六、綜上所述，本件上訴人主張被上訴人被收養非當事人之合意，係招贅之婚姻關係
    存續中，擅自以偽造文書之手段而登記，該收養之登記應屬無效，上訴人與被上
    訴人無養兄弟之關係存在云云，為不足採，被上訴人抗辯伊於四十二年三月十日
    經蔡陣收為養子，於四十三年十一月廿日與蔡陣之養女蔡繡雲結婚，尚屬可信。
    是則上訴人本於民事訴訟法第二百四十七條之規定，請求確認上訴人與被上訴人
    養兄弟關係不存在，為無理由，不應准許。原審為上訴人敗訴之判決，並無不合
    。上訴意旨指摘原判決不當，求予廢棄改判，為無理由，應予駁回。
據上論結，本件上訴為無理由，依民事訴訟法第四百四十九條第一項、第七十八條，
判決如主文。
中      華      民      國    九十二    年      七      月    三十一    日
~B1民事第二庭審判長法  官  童有德
~B2                法  官  黃永泉
~B3                法  官  蔡秉宸
右為正本係照原本作成。
如對本判決上訴，須於收受判決送達後二十日內向本院提出上訴書狀，其未表明上訴
理由者，應於提出上訴後二十日內向本院提出上訴理由書（須按他造人數附具繕本）
，並繳納送達用雙掛號郵票拾份（每份拾肆元）。
上訴時應提出委任律師或具有律師資格之人之委任狀；委任有律師資格者，另應附具
律師及格證書及釋明委任人與受任人有民事訴訟法第四百六十六條之一第一項但書或
第二項（詳附註）所定關係之釋明文書影本。
~B                書記官  蕭玉真
中      華      民      國    九十二    年      八      月      一      日
附註：
民事訴訟法第四百六十六條之一（第一項、第二項）
對於第二審判決上訴，上訴人應委任律師為訴訟代理人。但上訴人或其法定代理人具
有律師資格者，不在此限。
上訴人之配偶、三親等內之血親、二親等內之姻親，或上訴人為法人、中央或地方機
關時，其所屬專任人員具有律師資格並經法院認為適當者，亦得為第三審訴訟代理人
。
                                                                        Ｂ


司法院資訊處製作；財團法人民間司法改革基金會備份。
